【裁判字號】    90,上更(一)緝,3
【裁判日期】    901031
【裁判案由】    偽造有價證券等
【裁判全文】
臺灣高等法院刑事判決                           九十年度上更 (一)緝字第三號
    上  訴  人
    即  被  告  乙○○
    本院甲○辯護人
右上訴人，因偽造有價證券等案件，不服台灣新竹地方法院，八十五年度訴字第九七
八號，中華民國八十五年十二月十七日第一審判決( 起訴案號：台灣新竹地方法院檢
察署八十五年度偵字第八三九四、八七九三、九０一０、九五四六號），提起上訴，
經最高法院發回，本院判決如左：
    主    文
原判決關於乙○○偽造有價證券部份撤銷。
乙○○連續意圖供行使之用，而偽造有價證券，處有期徒刑參年貳月。
附表一所示之本票上共同發票人欄偽造之「丙○○」「丁○○」署押與盜蓋之「丙○○」印文、偽造之「丁○○」印文各壹枚；附表二、三所示之附條件買賣契約書上乙
方連帶保證人欄、車主與保證人對保簽章欄內偽造之「丙○○」「丁○○」署押與偽
造之「丁○○」印文各壹枚；附表四所示之契結書上立據欄偽造之「丁○○」署押與
印文各壹枚暨偽造之「丁○○」印章壹枚，均沒收。
    事    實
一、緣乙○○與友人李泉水、劉文財等人合夥在新竹縣竹北市○○路一八四巷四號經
    營伊等所開設之「揚名補習班」，乙○○因要以分期付款方式分別向新苗汽車企
    業股份有限公司 (下稱新苗公司)及福灣企業股份有限公司 (下稱福灣公司)購買
    汽車，惟因該二公司均要求須出名買受及具備連帶保證人，乙○○先徵得李泉水
    、鄭國全 (向新苖公司購車部分)及劉文財、李國忠 (向福灣公司購車部分)之同
    意，各為前開所購車輛之名義買受人及保證人，惟在各欠缺一連帶保證人之情況
    下，竟基於概括之犯意，先後於：
    (1)民國八十四年五月三日，未經友人丙○○之同意，盜用丙○○所有原交付乙○○委託辦理貸款事宜所用之印章，蓋於附表二所示之附條件買賣契約書中「乙
      方連帶保證人」欄及「車主與保證人對保簽章」欄內各乙枚，並偽簽丙○○之
      署押各乙枚，以示丙○○願擔任連帶保證人，且意圖供行使之用，於八十四年
      四月二十九日盜用丙○○之印章蓋於僅填載同日為發票日之本票上之共同發票
      人欄內(其上嗣經鄭國全、李泉水在發票人欄上簽妥姓名及蓋章)，並偽簽丙○○之署押各乙枚，再於翌日在上開揚名補習班提出行使交由不知情之新苗公司
      職員梁雅國收受後，轉交公司不知情之法務人員在上開本票上填載面額為五十
      四萬九千七百二十元及到期日為八十四年六月三十日，完成如附表一編號一所
      示之本票行為，而購得ＪＹ─五五六五號小貨車一部，足生損害於丙○○與新
      苗公司。
    (2)八十五年二、三月間，因代友人丁○○辦理申請信用卡事宜而經手丁○○所有
      身分證影本及其所有座落苗栗縣三灣鄉○○○段七二二地號土地所有權狀影本
      ，即乘機影印丁○○之身分證、土地所有權狀影本備用，並在竹北市委託一不
      知情之刻章業者偽刻丁○○之印章，於八十五年五月十三日（起訴書誤載為八
      十五年五月十五日），未經丁○○之同意，在新竹市○○路新苖公司，接續蓋
      用偽造之丁○○印章乙枚及偽簽丁○○之署押於如附表四所示之以丁○○無法
      到場對保契結書之立據人欄上、附表三所示之附條件買賣契約書中「乙方連帶
      保證人」欄及「車主與保證人對保簽章」欄內各乙枚，並均偽簽丁○○之署押
      各乙枚，以示丁○○願擔任連帶保證人 (其上另有連帶保證人劉文財、李國忠
      之簽名），且意圖供行使之用，蓋用偽造之丁○○印章乙枚於如附表一編號二
      所示之本票上之共同發票人欄內，並偽簽丁○○之署押乙枚，完成簽發本票之
      行為（其上已有劉文財及李國忠之簽名蓋章），再提出向不知情之梁雅國行使
      後，轉交不知情之售車公司內部人員代為填寫本票金額六十一萬二千元到期日
      八十五年六月二十九日，而購得ＭＬ－一八四五號自小客車一部，足生損害於
      丁○○與福灣公司。
二、案經被害人新苗公司、福灣公司訴由臺灣新竹地方法院檢察署檢察官偵查起訴。
    理    由
一、訊之被告乙○○雖坦承右揭未經丁○○同意偽刻丁○○印章，偽造丁○○署押擔
    任連帶保證人並出具丁○○同意擔任保證人之契結書，偽造丁○○簽發本票之事
    實，惟矢口否認有何盜用丙○○印章、偽造丙○○署押擔任連帶保證人及偽造丙○○簽發本票之犯行，辯稱：伊與丙○○、李泉水三人均係與「揚名補習班」之
    股東，向新苗公司購買該小貨車係供補習班使用，丙○○同意擔任連帶保證人，
    並交待伊全權處理，伊曾告訴徐某要對保之事，係事後徐某表示其妻不同意云云
    。又辯護意旨復稱被告雖曾在系爭本票上在發票人處簽名，惟被告簽名時該本票
    尚未填具本票面額及到期日，從而該本票尚屬無效之票據，被告所為尚與偽造有
    價證券不符等語。
    惟查：
    (1)以李泉水名義購車部分：
      被告乙○○就該車係於八十四年四月二十九日簽發本票，並於五月三日訂立
        契約書等情並不諱言，惟於原審辯稱丙○○為揚名補習班之合夥人，伊因揚
        名補習班接送學生之業務需要，經股東李泉水、鄭國全、丙○○等人同意，
        以李泉水名義，向新苗公司以分期付款方式購買九人座廂型車一台，而以鄭
        國全、丙○○名義擔保，李泉水、鄭國全均已在契約書及本票上簽名、蓋章
        ，丙○○應無拒絕簽名蓋章之理由，實因當時丙○○在其妻之娘家，怕其妻
        不同意，引起爭執，不敢明講同意，而請伊先行處理再說。基此認知伊認為
        丙○○已同意在契約書及本票上簽名、蓋章，故伊代替丙○○簽名、蓋章之
        行為，不違反丙○○之意思，應無偽造文書或偽造有價證券之問題，亦無犯
        罪之故意云云（原審卷第九十四頁背面、第一○一頁背面、第一○二頁），
        即於本院審理時仍為相同指陳，經查被害人丙○○嗣於本院審理時，經本院
        依址多次傳訊，終因「查無此人」或「遷移不明」原因 (卷附本院卷傳票參
        照），致無法傳訊到院，惟被害人吳森源迭於偵審時明確供稱伊不可能幫人
        作保，被告在購車前有打電話與伊，要伊幫其作購車之連帶保證人，伊因怕
        伊妻不同意，故要其再聯絡，伊並未同意當連帶保證人及簽發本票等情甚詳
        （八十五年度偵字第八三九四號卷第十八頁、本院上訴字卷七七頁），核與
        證人梁雅國證稱被告將已押好丙○○名義之本票交與伊後，在 (八十四年）
        五月三日前，由公司法務填妥金額．．丙○○向我說他都不知買車作保之事
        各語情節相符（本院卷三六頁），即證人鄭國全於本院時亦指稱「如丙○○
        答應連保，我即簽，沒多久乙○○拿丙○○簽妥之資料來，我看丙○○已簽
        妥，我即在資料上簽上名字：：丙○○曾向伊說不知買車作保之事。」（本
        院卷三三、三六頁），鄭國全既係在看到丙○○在前開資料上簽名始同意作
        保，則被告前詞所辯李泉水、鄭國全均已在契約書及本票上簽名、蓋章，丙○○應無拒絕簽名蓋章之理由云云，與實情相違，難能遽信。
      被告嗣亦不諱言以丙○○、丁○○名義作保買車之連帶保證人時，梁雅國並
        不知情（同上卷四三、四四頁），且被告亦自承打電話給他（丙○○）時，
        他說他太太不在身邊，要我自己處理，大概是我誤認他的意思：因當時是在
        電話中徐怕他妻子知道，只說再聯絡，我因事忙，以為他是同意當保證人（
        本院上訴字卷七八、九五頁）等情，並參以被告事後亦書寫「茲向新苖公司
        購車辦理貸款手續時，將丙○○之資料提供，並代為簽名作保，致丙○○權
        益受損深感愧疚．．．經丙○○先生寬容．．．」等語之契結書與丙○○，
        此有該契結書影本附卷可參（見八十五年偵字八三九四號偵查卷第五頁），
        倘證人丙○○確有同意擔任被告購車之連帶保證人，被告怎會有大概是我誤
        認他的意思，以為他（丙○○）同意當保證人之情？又何須再書寫上開契結
        書與證人丙○○以示歉意之必要？足證被告前開所辯，係事後避就之詞，無
        足採信。至被告固舉證人李泉水到院證稱丙○○確有同意擔任被告購車之保
        證人（見本院上訴字卷八十六年四月十一日訊問筆錄），惟查證人李泉水係
        被告所營補習班之股東，且原復同意借名與被告向新苖公司購車，倘證人丙○○亦為連帶保證人，亦有利於證人李泉水，是證人李泉水所供等情不無偏
        頗迴護，自難遽引該證人所言，而為有利被告之認定。
    (2)以劉文財名義購車小客車部分：
      被告如何未經被害人丁○○之同意，佯以伊為連帶保證人，並偽造其印章、
        署押並蓋用在前開文書及有價證券而持以行使等情，業據被害人丁○○於警
        訊及偵審中及福灣公司之告訴代理人曾正宏於偵查中指述綦詳，核與被告坦
        承之情節相符，並經證人梁雅國到庭供證「乙○○有提出一份丁○○的授權
        書 (應係指契結書）表示他（指丁○○）有同意作保證人及本票發票人，因
        此由乙○○在買賣契約書連保人及本票發票人上簽上丁○○名字及蓋章，：
        伊真的不知情，原來伊也不認識乙○○，是後來才認識的」等語屬實（見本
        院上訴字卷八十六年六月二十三日訊問筆錄及本院卷），而證人劉文財亦供
        證本票金額全權委託由梁雅國辦理屬實（本院上訴字卷四十八頁反面），即
        被告亦坦承本票上沒寫金額及到期日授權福灣公司填寫等情無訛（同上卷四
        十九頁）。
      以劉文財名義購車小客車，係向福灣公司貸款，故係由被告在八十五年五月
      十三日上午在新竹市○○路四段新苖公司由被告在買賣契約書連保人及本票
        發票人簽上丁○○及蓋章等情，業據證人梁雅國證述屬實（同上卷七九頁）
        ，即被告亦不諱言上情，是該部分事實自堪認定，另被告雖辯以系爭本票上
        之金額及到期日非伊所填，且（當時）未談到授權公司填寫本票問題云云，
        惟簽本票是一種擔保，假如購車人未依約付款，即授權售車公司填寫，（金
        額及本票的日期是何時填寫？) 都是由購車人自己填寫的，假如真的沒有填
        寫，才會由公司法務填寫貸款金額，但在事先都會告知車主（本院上訴字卷
        七九頁）等情，業據證人梁雅國證述綦詳，即被告嗣後亦坦承本件犯行，是
        該部分事實至為明確，應堪認定。
    (3)綜上所述本件被告於偽造被害人丙○○、丁○○之署押或印文時，雖或未完成
      發票之行為，惟既經被告及購車名義人之同意由不知情之售車公司人員填寫，
      則於該本票完成發票行為時，被告應即擔負偽造有價證券之刑責，辯護人前曾
      辯稱被告於偽造丙○○、丁○○時尚未完成發票行為時，故不成立偽造有價證
      券罪責云云，自無足採，此外復有如附表一至四之本票影本各二份、附條件買
      賣契約書影本二份、契結書影本二份附卷可稽 (見八十五年度偵字第八三九四
      號卷第三至五頁、八十五年度偵字第八七九三號卷第七、八頁、第三十二頁、
      第三十六頁背面），本件事證明確，被告犯行堪以認定。
二、核被告乙○○所為，係犯刑法第二百十六條、第二百十條之行使偽造私文書罪、
    第二百零一條第一項之偽造有價證券罪，公訴人雖於證據並所犯法條欄內漏引刑
    法第二百十六條、第二百十條條文，惟於犯罪事實中已有記載，本院自得併予審
    理。被告盜用丙○○之印章及偽刻丁○○之印章蓋用，並偽簽彼二人之署押於附
    表一所示之本票上及附表二、三、四所示之附條件買賣契約書、契結書，均僅係
    偽造有價證券及偽造私文書之階段行為。又其行使偽造有價證券之低度行為 (被
    害人為新苖公司及福灣公司，被偽造有價證券之高度行為 (被害人為丙○○及丁○○）所吸收，另偽造私文書之低度行為，被行使偽造私文書之高度行為所吸收
    ，均不另論罪。其利用不知情之刻章業者偽刻丁○○之印章，及委由不知情之汽
    車公司業務人員梁雅國轉由內部人員填寫本票發票金額及到期日，為間接正犯。
    其連續二次行使偽造私文書、偽造有價證券犯行，時間密接且各犯罪構成要件相
    同，顯係各基於概括犯意所為，為連續犯，應依刑法第五十六條之規定分別論以
    一罪，並依法加重其刑。至其所犯上開連續行使偽造私文書、連續偽造有價證券
    罪間，有方法結果之牽連關係，應依刑法第五十五條規定，從一重之連續偽造有
    價證券罪處斷。
三、原審就被告偽造有價證券部份予以論科，固非無見，惟查(1)就以李泉水名義購車
    部分，係八十四年四月二十九日簽發本票，五月三日簽契約書，原審卻誤認均係
    在八十四年四月二十九日所為，另以劉文財名義購車部分被告係於八十五年五月
    十三日在新竹市○○路新苖公司偽造丁○○之契結書、附條件買賣契約書、本票
    ，原審竟載為在揚名補習班，認定事實顯有未洽。(2)被告受丁○○之託辦理申請
    信用卡之事宜，業已完成，且被告偽造丁○○之印章、印文蓋在契結書、買賣契
    約書、本票上，亦非因被告受託辦理該項事務而為之侵害本人利益之事，從而被
    告所為自與背信罪不符 (詳理由五所述），原審未予詳究，竟一併論以被告另犯
    背信罪責，(3)被告委由不知情之汽車公司業務員梁雅國轉由內部人員填寫本票之
    金額及到期日部分，原審亦漏未論以間接正犯，(4)原判決附表一編號二之發票人
    欄漏未載入劉文財，(5)於諭知沒收時，漏未就被告盜用丙○○之印文於本票上部
    分，併予諭知。均有未洽。本件被告上訴意旨指摘原審固無理由，惟原審既有不
    當，自應由本院予以撤銷改判。爰審酌被告之素行資料、犯罪之動機、目的、手
    段、所生危害及被告乙○○犯後與被害人新苖公司成立部分和解 (八十五年偵字
    第八七九三號偵查卷三十頁），並坦承部分犯行等一切情狀，量處如主文所示之
    刑，以示懲儆。
四、如附表一所示之本票二紙因另有其他共同發票人，就李泉水、鄭國全 (編號一本
    票)、李國忠、劉文財 (編號二本票)部分並非偽造，僅其中發票人丙○○、丁○○部分係被告乙○○偽造，爰不予沒收該二紙本票，僅就附表一編號一之本票共
    同發票人欄偽造之「丙○○」署押及盜蓋之「丙○○」印文，及編號二之本票「
    丁○○」署押與偽造之「丁○○」印文，依刑法第二百０五條規定，予以沒收。
    至附表二、三所示之附條件買賣契約書上乙方連帶保證人欄、車主與保證人對保
    簽章欄內偽造之「丙○○」「丁○○」署押與「丁○○」印文，及如附表四契結
    書上偽造「丁○○」之署押與印文均係被告乙○○所偽造，爰依同法第二百十九
    條規定宣告沒收。另被告乙○○所偽造之「丁○○」印章雖未扣案，但不能證明
    已滅失，亦應依同上規定宣告沒收。
五、至公訴人雖以被告乙○○於右揭時地將丁○○委託其代辦信用卡而交付之苗栗縣
    三灣鄉○○○段七二二地號土地所有權狀影本加以侵占入己，挪用予不知情之劉
    文財作為購車擔保（原判決理由欄四、(一)誤植為挪用予劉文財之購車擔保），因
    認其尚涉有侵占、背信罪嫌云云。惟訊之被告乙○○供稱其係利用代丁○○辦理
    信用卡之機會，乘機影印劉某之土地所有權狀影本備用等語，且質之被害人丁○○亦坦言八十五年二、三月間已收回該土地所有權狀影本，茲本件附條件買賣契
    約係八十五年五月十三日始簽訂，則被告乙○○所提供之權狀已在丁○○收回權
    狀之後，並非將劉某所交付之權狀據為己有而加以挪用，且既已完成受託事項，
    而被告偽造丁○○之印章、印文而偽造私文書及本票，亦非受丁○○委託辦理信
    用卡事項並因而致損及本人利益，被告既未受託處理前開事項，從而被告所為自
    無侵占及背信罪可言。此部分罪嫌尚有不足，本應為無罪之諭知，惟該部分公訴
    人認與前揭有罪部分，具有牽連犯之裁判上一罪關係，爰不另為無罪之諭知，附
    此說明。
六、併案意旨（台灣台北地方法院檢察署九十年偵緝字第四九六號）另以：被告於八
    十七年四月間，自黃麗梅處取得林登鏞所有之空白支票一紙，竟偽造林登鏞之印
    鑑後完成發票手續，因認被告亦涉有連續犯同法第二百０一條第一項之偽造有價
    證券罪嫌云云，惟查本件被告所犯偽造有價證券等罪，其於前開犯罪事實欄(1)之
    犯罪時間在民國八十四、五年間，在犯罪事實欄(2)之犯罪時間為八十五年五月間
    ，己詳如前所述，惟併辦意旨書所指被告之犯罪時間係在八十七年四月間，距本
    件犯罪時間之末日，己相隔近二年之久，實難認被告係以概括之犯意連續為之，
    有裁判上一罪關係，併辦部分宜退回檢方，由檢察官另行偵辦。
據上論斷，應依刑事訴訟法第三百六十九條第一項前段、第三百六十四條、第二百九
十九條第一項前段、刑法第五十六條、第二百０一條第一項、第二百０五條、第二百
十六條、第二百十條、第五十五條、第二百十九條、罰金罰鍰提高標準條例第一條判
決如主文。
本案經檢察官李金定到庭執行職務
中      華      民        國      九十    年     十     月    三十一    日
                              臺灣高等法院刑事第廿二庭
              審判長法  官  許  正  順
                                      法  官  林  明  俊
                                      法  官  邱  同  印
右正本證明與原本無異。
如不服本判決應於收受送達後十日內向本院提出上訴書狀，其未敘述上訴之理由者並
得於提起上訴後十日內向本院補提理由書（均須按他造當事人之人數附繕本）。
                                      書記官  劉      瑗
中      華      民        國      九十    年    十一    月      五      日
附錄：本案論罪科刑法條
刑法第二百零一條第一項
意圖供行使之用，而偽造、變造公債票、公司股票或其他有價證券者，處三年以上十
年以下有期徒刑，得併科三千元以下罰金。
刑法第二百十條
偽造、變造私文書，足以生損害於公眾或他人者，處五年以下有期徒刑。
刑法第二百十六條
行使第二百十條至第二百十五條之文書者，依偽造、變造文書或登載不實事項或使登
載不實事項之規定處斷。


司法院資訊處製作；財團法人民間司法改革基金會備份。
